【裁判字號】    95,上訴,2666
【裁判日期】    951226
【裁判案由】    違反槍砲彈藥刀械管制條例
【裁判全文】
臺灣高等法院臺中分院刑事判決        95年度上訴字第2666號
上  訴  人
即  被  告  乙○○
選任辯護人  蕭慶鈴  律師
上列上訴人因違反槍砲彈藥刀械管制條例案件，不服臺灣彰化地
方法院95年度訴字第912號，中華民國95年10月5日第一審判決（
起訴案號：臺灣彰化地方法院檢察署95年度偵字第1965號），提
起上訴，本院判決如下：
    主  文
原判決撤銷。
乙○○未經許可，製造可發射子彈具有殺傷力之土造霰彈槍，處
有期徒刑貳年柒月，併科罰金新臺幣拾萬元，罰金如易服勞役，
以新臺幣參仟元折算壹日，扣案如附表貳所示之物品均沒收。
    事  實
一、乙○○明知未經許可，不得非法持有子彈，竟因住家附近甘
    蔗田常有兔子入侵，不克驅趕，且一時好奇，即於民國93年
    間某日，在其位於彰化縣竹塘鄉住處附近靶場，以每顆子彈
    新臺幣（下同）20元之代價，向不詳姓名年籍之成年人，購
    買12 GAUGE制式霰彈99顆，並自該時起，即繼續非法持有之
    ；又為獲得可供擊發前揭已購得子彈之槍枝，明知未經許可
    ，不得非法製造可發射子彈具有殺傷力之改造霰彈槍，竟於
    94年夏季某月至秋季某月，在其所經營位於彰化縣竹塘鄉○
    ○村○○路 145之34號工廠內，利用其所有之車床及手持式
    砂輪機、游標尺、挫刀、車刀、榔頭及空心鐵管等工具，製
    造具擊發結構之金屬槍身、金屬槍管組合而成之土造霰彈槍
    1把 （槍枝管制編號0000000000號），並自該時起，即繼續
    非法持有之。嗣於 95年2月17日中午12時，經警持搜索票，
    至其上址工廠內搜索，當場查扣前揭具殺傷力之土造霰彈槍
    1支、制式霰彈99顆（其中2顆業經送驗試射而耗損），及手
    持式砂輪機、游標尺、挫刀、車刀、榔頭及空心鐵管等工具
    1批，及不具備殺傷力，與本案無關之改造玩具手槍1支、BB
    彈1罐，而查知上情。
二、案經彰化縣警察局移送臺灣彰化地方法院檢察署檢察官偵查
    起訴。
    理  由
壹、證據能力部分：
    本案全部卷證所涵括之證據，經原審為被告乙○○所指定之
    義務辯護人閱卷後，公訴人、被告及義務辯護人均同意全部
    證據之證據能力，是後述所引用證據之證據能力均無疑義，
    核無不合，合先敘明。
貳、認定事實所憑之證據
一、上揭犯罪事實，業據上訴人即被告乙○○於原審審理時坦承
    不諱，且扣案之土造霰彈槍1 支及制式霰彈槍子彈99顆，經
    警送內政部警政署刑事警察局鑑驗，以性能檢驗法、制式子
    彈試射法及動能測試法鑑定結果為：送鑑土造霰彈槍1 支（
    槍枝管制編號0000000000），認係由具擊發機構之金屬槍身
    、金屬槍管組合而成之土造霰彈槍，機械性能良好，可擊填
    及擊發12 GAUGE制式霰彈，認具殺傷力；又送鑑制式霰彈槍
    子彈99顆（試射2顆），認均係12GAUGE制式霰彈，認均具殺
    傷力，此有該局 95年4月25日刑鑑字第0950031042號槍彈鑑
    定書1份在卷可稽 （見95年度偵字第1965號卷第29頁至第31
    頁），是扣案之土造霰彈槍 1支及制式霰彈槍子彈97顆，具
    有殺傷力應屬無疑，是被告之自白，核與事實相符。按制式
    霰彈槍，應屬槍砲彈藥刀械管制條例第4條第1款所稱獵槍之
    一種，內政部警政署83年1月18日八三警署保字第377號函可
    稽；而槍砲彈藥刀械管制條例所稱之獵槍，並不限於正式兵
    工廠所產製之制式獵槍；非法製造者所仿製，其殺傷力與制
    式獵槍相若或超過制式獵槍之仿製獵槍，亦屬獵槍範圍，不
    能僅視為其他具有殺傷力之槍枝。否則非法仿製獵槍，其殺
    傷力與制式獵槍相若或超過制式獵槍時，若不能論以製造獵
    槍罪，而正式兵工廠所產製之獵槍又屬合法製造，則槍砲彈
    藥刀械管制條例之未經許可製造獵槍罪，將無適用之餘地。
    經查，本件被告製造之槍枝，經送鑑定結果，係屬機械性能
    良好，可擊發制式霰彈之具殺傷力土造霰彈槍，業如前述，
    然尚乏積極證據足資證明扣案之上開土造霰彈槍，其殺傷力
    已與制式獵槍相若或超過制式獵槍，從而，被告製造之上開
    槍枝，應尚僅能視為可發射子彈具有殺傷力之土造霰彈槍，
    附此敘明。又被告於原審審理時自承：前揭子彈係在93年間
    購買的，而係拿到子彈後，因附近甘蔗田有兔子，才會在94
    年夏天至秋天製作霰彈槍等語（見原審審判筆錄），是本案
    被告製造前揭可發射子彈具有殺傷力之土造霰彈槍之時間，
    應係在94年間為是，起訴書犯罪事實認被告係於 93年7月間
    ，即製造該可發射子彈具有殺傷力之土造霰彈槍，尚有未洽
    ，併此敘明。綜上所述，本案事證已臻明確，被告未經許可
    ，持有可發射子彈具有殺傷力之土造霰彈槍，及未經許可，
    持有具殺傷力之子彈犯行，均堪認定，應予依法論科。
二、我國刑法於94年2月2日修正公布，95年7月1日施行（下稱新
    法；修正前刑法下稱舊法）後，依最高法院95年度第 8次刑
    事庭會議決議決議內容，有關新舊法之適用原則如下：
（一）新法第2條第1項之規定，係規範行為後法律變更所生新舊
      法律比較適用之準據法，於新法施行後，應適用新法第 2
      條第1項之規定，為「從舊從輕」之比較。
（二）基於罪刑法定原則及法律不溯及既往原則，行為之處罰，
      以行為時之法律有明文規定者為限，必行為時與行為後之
      法律均有處罰之規定，始有新法第2條第1項之適用。
（三）比較時應就罪刑有關之共犯、未遂犯、想像競合犯、牽連
      犯、連續犯、結合犯，以及累犯加重、自首減輕暨其他法
      定加減原因（如身分加減）與加減例等一切情形，綜其全
      部罪刑之結果而為比較。
（五）從刑附屬於主刑，除法律有特別規定者外，依主刑所適用
      之法律。
（六）有關主刑罰金刑部分，新法第33條第5 款規定罰金刑為新
      臺幣 1,000元以上，以百元計算之，新法施行後，應依新
      法第2條第1項之規定，適用最有利於行為人之法律。
（七）易服勞役之折算標準及期限，新法施行後，應依新法第 2
      條第1項之規定，適用最有利於行為人之法律。
（八）新法第59條之規定，為法院就刑之酌減審認標準見解之明
      文化，非屬法律之變更。
三、扣案之前揭可發射子彈，具有殺傷力之土造霰彈槍，係屬槍
    砲彈藥刀械管制條例第4條第1項第 1款所稱之可發射子彈具
    有殺傷力之土造霰彈槍，依據同條例第 5條之規定，非經主
    管機關許可不得製造，是被告於94年夏季至秋季間，未經主
    管機關許可製造前開具殺傷力之土造霰彈槍，核其所為，係
    犯槍砲彈藥刀械管制條例第8 條第1 項之未經許可製造可發
    射子彈具有殺傷力土造霰彈槍罪。又槍砲彈藥刀械管制條例
    關於未經許可，製造可發射子彈具有殺傷力之改造槍枝罪，
    業於94年1月26日經總統華總一義字第09400010101號令修正
    公布，被告係於該槍砲彈藥刀械管制條例公布生效後，始製
    造該可發射子彈，具有殺傷力之土造霰彈槍，本應直接適用
    修正後即現行之槍砲彈藥刀械管制條例第8條第1項規定論處
    ，起訴書因犯罪事實所認定之被告製造槍枝時間有誤，致於
    所犯法條欄認本案就被告製造土造霰彈槍之行為，應比較新
    舊法，且應適用修正前之槍砲彈藥刀械管制條例第11條第 1
    項規定論處，尚有誤會，併此敘明。又扣案之前揭制式霰彈
    ，依據同條例第5 條之規定，非經主管機關許可不得持有，
    是被告未經主管機關許可，而持有該制式霰彈，核其此部分
    所為，則係犯槍砲彈藥刀械管制條例第12條第4 項之未經許
    可持有子彈罪（此條文未經修正）。被告製造土造霰彈槍後
    持有該霰彈槍之低度行為，為製造之高度行為所吸收，不另
    論罪。又被告長時間持有前開具殺傷力之土造霰彈槍，及制
    式霰彈，均屬於繼續犯性質之單純一罪，仍僅成立一罪，併
    此敘明。再按非法持有、寄藏、出借槍砲彈藥刀械等違禁物
    ，所侵害者為社會法益，如所持有、寄藏或出借客體之種類
    相同（如同為手槍，或同為子彈者），縱令同種類之客體有
    數個（如數支手槍、數顆子彈），仍為單純一罪，不發生想
    像競合犯之問題；若同時持有、寄藏或出借二不相同種類之
    客體（如同時持有手槍及子彈），則為一行為觸犯數罪名之
    想像上競合犯（最高法院82年度臺上字第5303號判決要旨可
    資參照）。查被告雖持有制式霰彈99顆，惟依前開判決意旨
    ，應僅成立單純一未經許可持有具殺傷力之子彈罪，而不以
    其所持有之子彈數量而成立數罪。又被告行為後，刑法關於
    牽連犯、易服勞役及本刑為罰金刑等規定均有修正，依前揭
    最高法院 95年度第8次刑事庭會議決議內容，應綜其全部罪
    刑之結果而為比較後，始得判斷應適用新法或舊法，經原審
    為如附表壹所示之比較後，認本件依刑法第2條第1項但書，
    就以下牽連犯，應依修正前之刑法，且依從刑附屬於主刑之
    原則，本案之沒收，亦應適用修正前刑法第38條之規定。被
    告製造具殺傷力之土造霰彈槍，即係欲供發射所持有之具殺
    傷力制式霰彈，是其未經許可，製造可發射子彈具有殺傷力
    之土造霰彈槍行為，及持有具殺傷力之子彈行為間，即有方
    法、目的之牽連關係，應依修正刪除前刑法第55條規定，從
    一重論以未經許可，製造可發射子彈具有殺傷力之土造霰彈
    槍罪。又被告未經許可，製造可發射子彈具有殺傷力之土造
    霰彈槍行為，所犯為法定本刑無期徒刑或 5年以上有期徒刑
    ，併科新臺幣 1千萬元以下罰金之重罪，然被告製造該具殺
    傷力之土造霰彈槍目的，僅係為一時好奇，且為供驅趕兔子
    ，業經被告陳述在卷，其並無供自己或他人犯罪之意圖，且
    於製造該手槍後，亦尚未曾進行試射，其顯係對國家重典認
    識不夠深切，致犯此重罪，被告性格尚非不可教化，是以本
    件犯罪之具體情狀及行為背景觀之，確屬情輕法重，客觀上
    足以引起社會一般人之同情而堪可憫恕，縱宣告法定最低度
    之刑猶嫌過重，爰依修正前刑法第59條之規定，酌予減輕其
    刑。被告上訴以本件槍彈送驗時，刑事警察局並未針對彈丸
    面積動能數據加以鑑測，難認扣案槍枝係屬具有殺傷力，請
    求再將本案之槍枝及子彈送請進行試射鑑驗等語，惟查本件
    槍枝及子彈具有殺傷力，原審已敘述明確，其認定核無違誤
    ，自無再送鑑定之必要，被告上訴核無理由。又原審對罰金
    易服勞役折算標準部分，仍適用修正前刑法，惟查易服勞役
    之折算標準以修正後之規定有利於被告，原審此部分判決即
    有未當，自應由本院將原審判決撤銷改判。爰審酌被告明知
    未經主管機關許可不得製造具殺傷力之土造霰彈槍，及持有
    具殺傷力之子彈，仍為製造及持有之行為，犯罪之動機雖屬
    可議，且對社會治安仍存有潛在之危險，惟其未曾以該槍犯
    罪，並未因此造成公眾或他人之現實惡害，且其製造具殺傷
    力之土造霰彈槍數量為 1支，持有之子彈數量為99顆，暨被
    告犯後自始坦認其犯行，態度尚稱良好等一切情狀，量處如
    主文第二項所示之刑，並就併科罰金刑部分，依修正前刑法
    第42條第2 項之規定，諭知易服勞役之折算標準。扣案之前
    揭土造霰彈槍1支 （槍枝管制編號0000000000），認係由具
    擊發機構之金屬槍身、金屬槍管組合而成之土造霰彈槍，機
    械性能良好，可擊填及擊發12 GAUGE制式霰彈，認具殺傷力
    ，已如前述，係屬槍砲彈藥刀械管制條例第4條第1項第1 款
    所稱之槍砲，而扣案之制式霰彈槍子彈97顆，亦具殺傷力，
    係屬槍砲彈藥刀械管制條例第4條第1項第2 款所稱之彈藥，
    依同條例第5 條之規定，非經中央主管機關許可不得製造、
    販賣、運輸、持有及轉讓，均係違禁物，故應依修正前刑法
    第38條第1項第1款規定，宣告沒收。扣案之手持式砂輪機、
    游標尺、挫刀、車刀、榔頭及空心鐵管等工具 1批，及未扣
    案之車床 1臺，均係被告所有，供其製造前揭土造霰彈槍所
    用之工具，業據被告自承在卷，應均依修正前刑法第38條第
    1項第2款規定，宣告沒收。至經送驗試射而原具殺傷力之制
    式霰彈槍子彈 2顆，均已因試射，僅剩餘彈殼，而失其原有
    子彈之結構及效能，不具殺傷力，已非違禁物，自無庸併為
    沒收之宣告；另扣案之改造玩具手槍1支及BB彈1罐，均不具
    殺傷力，非屬違禁物，且非被告犯或預備犯本案所用或所得
    之物，尚無從宣告沒收，附此敘明。
四、據上論斷，應依刑事訴訟法第299條第1項前段，槍砲彈藥刀
    械管制條例第8條第1 項、第12條第4項，刑法第11條前段、
    第2條第1 項前段、修正前刑法第55條、第59條、刑法第2條
    第1 項但書、第42條第3項、第38條第1項第1款、第2款，修
    正刪除前罰金罰鍰提高標準條例第2條，判決如主文。
本案經檢察官甲○○到庭執行職務。
中    華    民    國    95    年    12    月    26    日
              刑事第六庭  審判長法  官  劉  連  星
                                法  官  邱  顯  祥
                                法  官  張  恩  賜
上列正本證明與原本無異。
如不服本判決應於收受送達後十日內向本院提出上訴書狀，其未
敘述上訴之理由者並得於提起上訴後十日內向本院補提理由書（
均須按他造當事人之人數附繕本）。
                                書記官  陳  秀  真
中    華    民    國    95    年    12    月    27    日
附錄：本案論罪科刑法條全文
槍砲彈藥刀械管制條例第8條第1項：
未經許可，製造、販賣或運輸鋼筆槍、瓦斯槍、麻醉槍、獵槍、
空氣槍或第4條第1項第1款所定其他可發射金屬或子彈具有殺傷
力之各式槍砲者，處無期徒刑或5年以上有期徒刑，併科新臺幣1
千萬元以下罰金。
槍砲彈藥刀械管制條例第12條第4項：
未經許可，持有、寄藏或意圖販賣而陳列子彈者，處5年以下有
期徒刑，併科新台幣300萬元以下罰金。
附表壹：
┌──┬─────┬─────────────────────────┐
│編號│ 修正事項 │       以各別修正事項討論新、舊法之比較適用       │
├──┼─────┼─────────────────────────┤
│ 一 │牽連犯    │被告行為後，刑法第55條牽連犯之規定，業經刪除。本件│
│    │          │被告所犯上開違反槍砲彈藥刀械管制條例第8 條第1 項及│
│    │          │同條例第12條第4項2罪，具有牽連犯之關係，依修正前即│
│    │          │行為時之規定，應從一重之違反槍砲彈藥刀械管制條例第│
│    │          │8 條第1 項之罪處斷；依修正後之刑法既已刪除牽連犯之│
│    │          │規定，則所犯上述2 罪即應依數罪併罰之規定分論併罰。│
│    │          │經比較新舊法之規定，修正後之規定並非較有利於被告，│
│    │          │依刑法第2 條第1 項前段之規定，應適用行為時之法律，│
│    │          │即適用修正前刑法第55條牽連犯之規定。              │
├──┼─────┼─────────────────────────┤
│ 二 │易服勞役  │修正前刑法第42條第2項前段規定「易服勞役以1元以上3 │
│    │          │元以下折算1日」，且修正刪除前罰金罰鍰提高標準條例 │
│    │          │第2條規定，就其原定數額提高為100倍折算1日，則於修 │
│    │          │正前之易服勞役折算標準，最高應以銀元300元折算1日，│
│    │          │經折算為新臺幣後，應以新臺幣900元折算1日。而修正後│
│    │          │之刑法第42條第3項前段規定「易服勞役以新臺幣1千元、│
│    │          │2千元或3千元折算1日」，比較修正前後之易服勞役折算 │
│    │          │標準，修正前之折算標準顯然較不利（折算後之服勞役日│
│    │          │數較多）；是比較新舊法之結果，應依刑法第2條第1項但│
│    │          │書，適用修正後之刑法第42條第3項前段規定，定其折算 │
│    │          │標準。                                            │
├──┼─────┼─────────────────────────┤
│ 三 │主刑罰金刑│刑法第33條第5款有關罰金刑部分，在新法部分係規定為 │
│    │部分      │罰金：新臺幣1,000元以上，以百元計算之。而舊法時則 │
│    │          │係規定為罰金：1元以上。經比較修法前後之規定，應認 │
│    │          │修正前刑法第33條第5款之規定，對行為人有利。       │
├──┴─────┴─────────────────────────┤
│總結：本案綜合前開結果，並參諸前揭最高法院決議，及刑法第2條第1項前段│
│、但書規定之「從舊從輕」原則，依從刑附屬於主刑之原則，本案之沒收，亦│
│應適用修正前刑法第38條之規定。                                      │
└──────────────────────────────────┘
附表貳：
1、扣案具擊發機構之金屬槍身、金屬槍管組合而成，可擊發子
   彈具殺傷力之土造霰彈槍1支（槍枝管制編號0000000000）。
2、扣案之制式霰彈97顆。
3、扣案之手持式砂輪機、游標尺、挫刀、車刀、榔頭及空心鐵
   管工具1批。
4、未扣案之車床1臺。
                                                        Ｆ


司法院資訊處製作；財團法人民間司法改革基金會備份。
